最高法院刑事判決　　　　　　　　　　　　　　　八十七年度台上字第二四六六號
　　上　訴　人　甲○○(DJO.
　　護任辯護人　謝家健律師
　　　　　　　　何韻晨律師
右上訴人因盜匪案件，不服台灣高等法院中華民國八十七年四月二十八日第二審更審
判決（八十七年度上重更(一)字第二十六號，起訴案號：台灣板橋地方法院檢察署八十
六年度偵字第一三三一三號），提起上訴，本院判決如左：
    主  文
原判決撤銷，發回台灣高等法院。
    理  由
本件原判決認定上訴人甲○○係印尼國人（通曉國、台語），因來台謀職不順，缺錢
花用，遂萌生意圖為自己不法所有之犯意，於民國八十六年六月十七日上午十一時三
十分許，在台北縣三重市○○路○段一九二號萬泰銀行提款機前，見葉汪巾立正著手
提領現款，乃以右手持其所有刀刃長十七公分之水果刀一把，趨前抵住葉汪巾立右後
腰部，致使不能抗拒，並喝令不許動，再伸出左手奪取葉汪巾立手上錢鈔，葉汪巾立
反身抵抗（其右側肘外部因而觸及刀刃遭劃傷長四公分，係強劫過程所致之結果）緊
抓錢鈔不放，上訴人竟萌殺意，以右手所持水果刀猛力刺入葉汪巾立腹部，刀刃沒入
其體內八公分，傷及肝臟及下腔靜脈外部，並隨即用左手奪取其手上現款，往三重市
○○街方向逃逸，旋為萬泰銀行執勤警員蔡富奇發現，追至三重市○○街一六八號門
前，加以逮捕，並在其身上查獲甫因搶劫得到之現款新台幣九萬元（已由警方發還葉
汪巾立之夫葉忠文）及上訴人所有供犯罪所用之水果刀一把，被害人葉汪巾立經送醫
急救，延至同日中午十二時三十分許，不治死亡等情；因而維持第一審論上訴人以強
劫而故意殺人罪處以死刑之判決，固非無見。
惟查：(一)、上訴人已於原審辯論終結前辯稱其出生於印尼，父為華人，母為印尼人，
其僅聽懂些許中國話，但不識中文，歷審判決認定其「通曉國、台語」，與實情不合
，且其來台係為謀職，扣案之水果刀係在台灣向人借款百元買得，警訊筆錄竟記載其
係來台觀光，水果刀係自印尼帶來等情，足見其警訊筆錄（含自白供述），因語言隔
閡，並非真實，不足資為對其不利之證據，縱認其犯罪，其因無殺死被害人之犯意，
僅因以刀實施強劫致被害人於死，亦不應負強劫而故意殺人罪責，云云（本院八十七
年度台上字第八三四號卷頁十七至二十）；原審對於此等辯解，未置一詞，遽行判決
，自嫌率斷，難昭折服。(二)、原判決於事實欄認定扣案之水果刀係上訴人所有，但未
於理由欄明憑以認定之證據，已嫌理由不備；又原判決論上訴人故意殺人部分，未
於事實欄認定殺人之原因、動機或目的，已失所依據，與其理由三所載上訴人「起初
固無置被害人於死地之意思，惟其於劫財之際，遭被害人反抗後，為排除阻力，即利
用此一時機，萌生殺意」，亦互不一致。(三)、第一審判決並未認定被害人右肘外部被
劃傷四公分係上訴人實施強劫行為之當然結果，原判決於事實欄為此認定，既有所不
同，竟對第一審判決予以維持，已有未洽，原判決未於理由內明該項認定之憑據及
理由，亦嫌理由不備。又第一審判決以扣案之水果刀係上訴人所有供犯罪所用之物而
宣告沒收，但未引用刑法第三十八條第三項上段，顯有不適用法則之違誤，原判決未
予撤銷，仍予維持，仍未引用該法條，尤屬違法。(四)、上訴人迭於偵審中供稱其因係
外國人，隻身在台，謀職不順，於案發前已四日未曾進食，始出此劫財下策云云，究
竟實情如何﹖被害人之夫葉忠文對上訴人訴求民事賠償（原審卷頁二十五反面），結
果如何﹖上訴人之素行品行、智識程度、生活狀況及犯罪時所受之刺激等，各如何﹖
原審對於此等量刑應注意審酌之事項，未予具體慎酌，遽爾維持第一審之死刑判決，
亦嫌速斷。以上諸端，或為上訴意旨所指摘，或為本院得依職權調查之事項，應認原
判決仍有撤銷發回之原因。
據上論結，應依刑事訴訟法第三百九十七條、第四百零一條，判決如主文。
中      華      民      國    八十七    年      七      月    二十二    日
                              最高法院刑事第四庭
                                  審判長法官  莊  來  成
                                        法官  曾  有  田
                                        法官  呂  潮  澤
                                        法官  謝  俊  雄
                                        法官  林  永  茂
      右正本證明與原本無異
                                              書  記  官
中      華      民      國    八十七    年      七      月    二十七    日
